ACORDAO-COMPLETO-2409487

ACÓRDÃO 2865/2022 ATA 16/2022 - PRIMEIRA CÂMARA

VISTOS, relatados e discutidos estes autos de recurso de reconsideração interposto por Pedro Lopes Aragão contra o Acórdão 7554/2019-TCU-Primeira Câmara.
ACORDAM os ministros do Tribunal de Contas da União, reunidos em sessão da 1ª Câmara, ante as razões expostas pelo relator e com fundamento nos artigos 32, inciso I, e 33, da Lei 8.443/1992, em:
9.1. conhecer do recurso de reconsideração para, no mérito, negar-lhe provimento;
9.2. dar ciência desta deliberação, bem como do relatório e voto que a fundamentam, ao recorrente, ao Ministério da Cidadania e à Procuradoria da República no Estado do Maranhão.

Recurso de reconsideração em tomada de contas especial

Primeira Câmara

Prefeitura de Anajatuba/MA.

3. Interessados/Responsáveis/Recorrentes:
3.1. Interessado: Ministério do Desenvolvimento Social (extinta) (05.526.783/0001-65).
3.2. Responsáveis: Nilton da Silva Lima Filho (XXX.198.233-XX); Pedro Lopes Aragão (XXX.524.623-XX).
3.3. Recorrente: Pedro Lopes Aragão (XXX.524.623-XX).

13.1. Ministros presentes: Benjamin Zymler (na Presidência), Walton Alencar Rodrigues (Relator) e Jorge Oliveira.
13.2. Ministro-Substituto presente: Augusto Sherman Cavalcanti.

WALTON ALENCAR RODRIGUES

Ministro-Substituto Augusto Sherman Cavalcanti.

Adoto, como relatório, instrução cuja proposta foi acolhida pela Secretaria de Recursos e pelo Ministério Público junto ao TCU:
INTRODUÇÃO
Trata-se de recurso de reconsideração interposto por Pedro Lopes Aragão (peça 61) , na qualidade de Prefeito de Anajatuba/MA, gestão de 2001 a 2004, contra o Acórdão 7554/2019-TCU-Primeira Câmara, Rel. Min. Augusto Sherman Cavalcanti (peça 43) , abaixo reproduzido:
ACORDAM os Ministros do Tribunal de Contas da União, reunidos em Sessão da Primeira Câmara, em:
9.1. julgar, com fundamento nos arts. 1º, inciso I, 16, inciso III, alínea "a", 19, caput, e 23, inciso III, da Lei 8.443/1992, irregulares as contas do Sr. Pedro Lopes Aragão, condenando-o em débito e fixando-lhe o prazo de quinze dias, a contar da notificação, para comprovar perante este Tribunal, nos termos do art. 214, inciso III, alínea "a", do RI/TCU, o recolhimento aos cofres do Fundo Nacional de Assistência Social (FNAS) , das quantias indicadas na tabela abaixo, atualizadas monetariamente e acrescidas dos juros de mora, calculados a partir das datas de ocorrência indicadas até a data do efetivo recolhimento, na forma da legislação em vigor;
			
	Valor (R$) 
	Data

	9.000,00
	7/7/2004

	9.000,00
	10/8/2004

	9.000,00
	17/9/2004

	9.000,00
	18/10/2004

	9.000,00
	11/11/2004

	9.000,00
	8/12/2004

9.2. autorizar, desde logo, nos termos do art. 28, inciso II, da Lei 8.443/92, a cobrança judicial da dívida, caso não atendida a notificação;
9.3. remeter cópia deste acórdão à Procuradoria da República no Estado do Maranhão, para ajuizamento das ações civis e penais que entender cabíveis, com fundamento no art. 16, § 3º, da Lei 8.443/1992.
BREVE HISTÓRICO
Os autos cuidam de tomada de contas especial instaurada pelo Ministério do Desenvolvimento Social em desfavor de Pedro Lopes Aragão e de Nilton da Silva Lima Filho, ex-Prefeitos do Município de Anajatuba/MA (respectivamente, gestão 2001/2004 e gestão 2005/2008) , em razão da omissão no dever de prestar contas dos recursos transferidos pelo Fundo Nacional de Assistência Social - FNAS, no valor histórico total de R$ 54.000,00, durante o exercício de 2004, na modalidade fundo a fundo, a título de cofinanciamento federal dos Serviços Assistenciais Prestadores de Serviço, com o objetivo de custear a execução dos Serviços de Programa de Atenção Integral à Família - PAIF.
Conforme consta dos autos, a Secretaria Nacional de Assistência Social - SNAS imputou responsabilidade a Pedro Lopes Aragão na qualidade de gestor dos recursos. Já a responsabilização do Prefeito sucessor, Nilton da Silva Lima Filho, fundamentou-se na Súmula 230 do TCU. 
Em análise preliminar, a Secex-TCE concluiu por realizar a citação de Pedro Lopes Aragão pela não comprovação da boa e regular aplicação dos recursos decorrente da omissão no dever de prestar contas, bem como a audiência desse responsável pela não disponibilização ao sucessor de documentação hábil para prestação de contas. Todavia, a unidade técnica verificou que, quanto ao objeto de proposta de audiência, estaria a incidir a prescrição da pretensão punitiva nos termos do Acórdão 1441/2016-TCU-Plenário. De acordo com os elementos presentes nos autos, as transferências de recursos abrangeram o período compreendido entre julho e dezembro de 2004, enquanto que o processo foi autuado no TCU em junho de 2018. Por conseguinte, realizou-se unicamente a citação do ex-gestor. 
No tocante a Nilton da Silva Lima Filho, a unidade técnica concluiu pela audiência do responsável por não ter encaminhado a prestação de contas no prazo (fevereiro de 2005) , vez que os recursos foram integralmente geridos por seu antecessor, consoante extrato bancário localizado na peça 8. Contudo, considerando a autuação do processo em junho de 2018, também teria se operado a prescrição da pretensão punitiva. 
Promovida a citação de Pedro Lopes Aragão, o exame pugnou pelo não acolhimento das alegações de defesa, julgamento pela irregularidade das contas e condenação do responsável em débito. O Ministério Público junto ao TCU e o Relator a quo acompanharam o posicionamento técnico, o que redundou no acórdão recorrido.
Inconformado, Pedro Lopes Aragão interpôs recurso de reconsideração, objeto da presente análise.
EXAME DE ADMISSIBILIDADE
Alinha-se ao exame preliminar que, nos termos do despacho do Min. Rel. Walton Alencar Rodrigues à peça 65, concluiu pela admissibilidade e reconheceu a incidência do efeito suspensivo sobre os itens 9.1 e 9.2 do Acórdão 7554/2019-TCU-Primeira Câmara (peças 62 a 65) .
EXAME TÉCNICO
A questão central dos autos refere-se à omissão no dever de prestar contas dos recursos transferidos pelo Fundo Nacional de Assistência Social - FNAS.
As razões recursais cingem-se a repetir os argumentos rechaçados anteriormente pelo Tribunal. Em respeito ao efeito devolutivo pleno do recurso, reexaminam-se as questões suscitadas. 
Na tentativa de afastar sua responsabilidade, o recorrente se apoia em três teses preliminares de defesa: i) decadência do direito do Estado de agir na persecução ressarcitória em razão do longo transcurso de tempo para a instauração da TCE; ii) ofensa ao contraditório e à ampla defesa, o que deveria resultar no julgamento pela iliquidez das contas e o consequente arquivamento dos autos; iii) prescrição da pretensão punitiva.
De início, alega a decadência do direito do Estado de agir na persecução ressarcitória em razão do longo transcurso de tempo para a instauração da TCE. Para sustentar sua tese, pugna pela aplicação do prazo prescricional de cinco anos previsto no Decreto 20.910/1932 e na Lei 9.784/1999 (peça 61, p. 2) . 
Reproduz excerto de precedente do Superior Tribunal de Justiça (REsp 1480350/RS) , que reconheceu a aplicação do prazo quinquenal, dada a ausência de previsão específica para a atuação do Tribunal de Contas da União.
Em seguida, assevera que a presente TCE trata de eventos relacionados ao exercício de 2004, e que decorreram quinze anos até a presente data, o que configuraria fato imprevisível, fortuito e de força maior, alheio à sua vontade, para o qual não teria concorrido para a causa (peça 61, p. 9) .
Alega que o longo decurso de tempo entre o repasse dos recursos e a instauração desta TCE conduziria à iliquidez de suas contas, dada a ausência de pressupostos de constituição ou de desenvolvimento válido e regular do processo, nos termos dos arts. 197, 211 e 213 do RI/TCU (peça 61, pp. 5-6) .
Pugna que o longo transcurso do tempo inviabiliza o exercício do contraditório e da ampla defesa, corolários do devido processo legal, garantia prevista pela Constituição Federal (peça 61, p. 5) .
Aduz que os casos fortuito e de força maior configuram excludentes de culpabilidade, nos termos do art. 393 do Código Civil de 2002 e aduz doutrina e precedentes judiciais sobre o assunto (peça 61, pp. 6-7) .
Ressalta que o relatório técnico do TCU reconhece a prescrição da pretensão punitiva, pugna pela aplicação do prazo quinquenal previsto no Decreto 20.910/1932, na Lei 5.172/1966, na Lei 9.784/1999 e em precedente do STF (MS 32.201/DF) . Ainda, requer a aplicação do Enunciado TCU 230, que impõe a responsabilidade da prestação de contas ao prefeito sucessor (peça 61, p. 8) .
Ao final, solicita o julgamento pela iliquidez das contas, o trancamento e o arquivamento do feito (peça 61, p. 9) .
Análise
Os argumentos e as teses de defesa não podem ser acolhidos.
No que concerne à alegada i) decadência do direito do Estado de agir na persecução ressarcitória em razão do longo transcurso de tempo para a instauração da TCE, esclareça-se a imprescritibilidade do direito de ressarcimento da União em razão de atos lesivos ao erário, por força do art. 37, § 5º, da Carta Magna e nos termos do Enunciado 282 da Súmula de Jurisprudência do TCU. 
Assim, a intempestividade na instauração de tomada de contas especial não afeta a competência do TCU em fiscalizar recursos, pois são imprescritíveis as ações de ressarcimento em face de dano ao erário. A inobservância do prazo definido para a instauração da tomada de contas especial enseja, tão somente, a responsabilidade solidária da autoridade administrativa competente e a imputação das sanções cabíveis (Acórdão 654/2009-TCU-Segunda Câmara, Rel. Min. Benjamin Zymler) .
No que toca à suposta ii) ofensa ao devido processo legal, em face do grande lapso de tempo, o que, em tese poderia afrontar o contraditório e a ampla defesa, é imprescindível o exame detido da situação concreta. 
Isso porque somente o largo decurso de tempo não ocasiona a presunção de prejuízo ao devido processo legal e, por consequência, o julgamento das contas iliquidáveis ou mesmo a extinção do processo sem julgamento de mérito. Com efeito, eventual impedimento à plenitude do exercício de defesa, ou mesmo dificuldade na sua realização, deve vir acompanhado de prova, cabendo à parte o ônus evidenciar a situação enfrentada (Acórdão 139/2017-TCU-Plenário, Rel. Min. Bruno Dantas; Acórdão 10452/2016-TCU-Segunda Câmara, Rel. Min. Marcos Bemquerer; Acórdão 4372/2016-TCU-Segunda Câmara, Rel. Min. André de Carvalho; Acórdão 9570/2015-TCU-Segunda Câmara, Rel. Min. Augusto Nardes) .
A contrario sensu ao se concluir pelo trancamento automático das contas em razão do longo decurso do tempo, o Tribunal afrontaria a imprescritibilidade das ações de ressarcimento, amparada pela Constituição Federal e ratificada pelo Enunciado 282 da Súmula de Jurisprudência do TCU. 
No presente caso, o responsável não demonstrou constrangimento ou prejuízo à defesa em virtude da instauração tardia da tomada de contas especial, limitando-se tão somente à alegação destituída de provas. Por conseguinte, não há que se aventar a hipótese de iliquidez, trancamento e arquivamento das contas.
Não bastasse, o longo transcurso de tempo para a instauração da TCE não se configura como caso fortuito ou força maior, e mesmo se fosse o caso, tais eventualidades não eximem necessariamente a responsabilidade de gestores de recursos públicos que, tendo oportunidade de demonstrar na época certa prevista para a prestação de contas o correto emprego dos recursos sob sua gestão, não o tenham feito (arts. 398 e 399 do Código Civil) .
Nessa linha, a ausência de caso fortuito ou de força maior, comprovadamente alheio à vontade do responsável, impede que as contas sejam consideradas iliquidáveis e ordenado o seu trancamento, conforme prescreve o art. 20 da Lei 8.443/1992.
Quanto à iii) prescrição da pretensão punitiva, que cuida da extinção do direito de punir por parte do Estado, de fato, encontra-se reconhecida pelo exame procedido nos autos, motivo pelo qual o Tribunal absteve-se de aplicar a sanção de multa ou qualquer outra penalidade ao recorrente. 
Informe-se que a última liberação dos recursos ocorreu em 8/12/2004, ao passo que Pedro Lopes Aragão fora notificado em agosto de 2014 pelo Ministério do Desenvolvimento Social para apresentar os documentos comprobatórios da regular execução dos recursos repassados (peças 5 e 6) . Todavia, a citação do responsável ocorreu no exercício de 2018, estando, portanto, prescrita a pretensão punitiva.
Sobre este ponto, não há que se confundir a impossibilidade de o Estado apenar a conduta com a persecução ressarcitória, isto é, a que busca da recomposição do dano ao erário, que, conforme visto, é imprescritível.
De toda forma, uma vez que a conduta do responsável não restou sancionada no acórdão recorrido, não há que se acatar a tese suscitada. Uma vez que o recorrente não apresenta documentos comprobatórios da regular execução dos recursos repassados, ao final, tem-se que o apelo deve ser conhecido para que lhe seja denegado o provimento.
Por fim, a título de informação, com relação ao recorrente, tramita no TCU os processos abaixo:
	Processo
	Assunto
	Andamento

	TC Processo 009.290/2013-3
	Tomada de contas especial instaurada pelo Departamento de Gestão Estratégica da Secretaria Executiva do Ministério da Integração Nacional, contra o Sr. Pedro Lopes de Aragão, ex-prefeito do Município de Anajatuba/MA, em razão de irregularidades na aplicação dos recursos do Convênio 941/1999, objetivando a construção da primeira etapa da barragem de terra no Igarapé Troitá.
	Anulada a citação por edital, em sede recursal (Acórdão 10797/2016-TCU-Segunda Câmara, Rel. Min. Vital do Rêgo) , o processo voltou para novo chamamento aos autos na fase de instrução originária.

	TC Processo 016.931/2014-9
	Tomada de Contas Especial (TCE) instaurada pelo Fundo Nacional de Desenvolvimento da Educação (FNDE/ME) , em razão da impugnação parcial dos recursos repassados à prefeitura Municipal de Anajatuba-MA, na modalidade fundo a fundo, à conta do Programa Dinheiro Direto na Escola (PDDE) e do Programa de Apoio aos Sistemas de Ensino para Atendimento à Educação de Jovens e Adultos (PEJA) , nos exercícios de 1999, 2003 e 2004.
	Provimento parcial ao recurso de reconsideração, redução parcial dos débitos, prescrição da pretensão punitiva (Acórdão 417/2018-TCU-Segunda Câmara, Rel. Min. Aroldo Cedraz) . Recurso de revisão não conhecido (Acórdão 1960/2019-TCU-Plenário, Rel. Min. Benjamin Zymler) .

	TC Processo 030.520/2014-2
	Tomada de contas especial instaurada pelo Ministério da Integração Nacional contra Pedro Lopes Aragão, ex-prefeito de Anajatuba/MA (gestões 1997-2000 e 2001-2005) , em decorrência de execução parcial do objeto do Convênio 466/2000, Siafi 402367, firmado com o objetivo de construir sistema simplificado de abastecimento de água nos povoados Flores, Santa Rita e Picada.
	Aguardando julgamento do recurso de reconsideração.

CONCLUSÃO
Trata-se de recurso de reconsideração interposto por Pedro Lopes Aragão, na qualidade de Prefeito de Anajatuba/MA, gestão de 2001 a 2004, contra o Acórdão 7554/2019-TCU-Primeira Câmara, Rel. Min. Augusto Sherman Cavalcanti.
As razões recursais cingiram-se a suscitar questões preliminares, quais sejam: prescrição para a instauração de TCE; ofensa ao contraditório e à ampla defesa em razão do longo transcurso de tempo para a persecução ressarcitória; prescrição da pretensão punitiva.
Da análise empreendida, resta concluso que a persecução ressarcitória é imprescritível, por força de mandamento constitucional; não resta configurado no caso concreto o efetivo prejuízo à defesa; e a sanção de multa não foi aplicada ao responsável no acórdão guerreado, motivo pelo qual não há que se cogitar da prescrição da pretensão punitiva.
Ante a ausência de documentos que comprovem a execução regular dos recursos repassados ao Município de Anajatuba/MA, no exercício de 2004, pelo Ministério de Desenvolvimento Social, conclui-se por conhecer o recurso para que lhe seja denegado o provimento.
PROPOSTA DE ENCAMINHAMENTO
Ante o exposto, submete-se à consideração superior a presente análise do recurso de reconsideração interposto por Pedro Lopes Aragão contra o Acórdão 7554/2019-TCU-Primeira Câmara, com fundamento nos arts. 32, inciso I, e 33, da Lei 8.443/1992 c/c o art. 285, caput, do RI/TCU, com a proposta de:
conhecer do recurso e, no mérito, negar-lhe provimento;
dar conhecimento ao recorrente e demais interessados da decisão que vier a ser prolatada.

Renata Arnaut Araújo Lepsch (18.641/OAB-DF) e Sérgio Eduardo de Matos Chaves (7.405/OAB-MA).

Procurador Marinus Eduardo De Vries Marsico.

TOMADA DE CONTAS ESPECIAL. RECURSOS DO FUNDO NACIONAL DE ASSISTÊNCIA SOCIAL TRANSFERIDOS, NA MODALIDADE FUNDO A FUNDO, NO ÂMBITO DO PROGRAMA DE ATENÇÃO INTEGRAL À FAMÍLIA. EXERCÍCIO DE 2004. OMISSÃO NO DEVER DE PRESTAR CONTAS. APRESENTAÇÃO DE ALEGAÇÕES DE DEFESA. NÃO ACOLHIMENTO. NÃO COMPROVAÇÃO DA BOA E REGULAR APLICAÇÃO DOS RECURSOS. CONTAS IRREGULARES. DÉBITO. CIÊNCIA. RECURSO DE RECONSIDERAÇÃO. CONHECIMENTO. NÃO-PROVIMENTO. CIÊNCIA.

TOMADA DE CONTAS ESPECIAL (TCE)

Secretaria de Recursos (Serur); Secretaria de Controle Externo de Tomada de Contas Especial (SecexTCE).

Trata-se de recurso de reconsideração interposto por Pedro Lopes Aragão, prefeito de Anajatuba/MA durante a gestão de 2001 a 2004, contra o Acórdão 7554/2019-TCU-Primeira Câmara, relatado pelo E. Ministro Augusto Sherman Cavalcanti,  o qual julgou irregulares as contas especiais em nome do responsável por omissão no dever de prestar contas dos recursos transferidos pelo Fundo Nacional de Assistência Social (FNAS) à referida municipalidade, no valor histórico total de R$ 54.000,00, durante o exercício de 2004, na modalidade fundo a fundo, a título de cofinanciamento federal dos Serviços Assistenciais Prestadores de Serviço, com o objetivo de custear a execução dos Serviços de Programa de Atenção Integral à Família (PAIF) .
Em suma, o recorrente alega: prescrição para instauração da tomada de contas especial (TCE) ; ofensa ao contraditório e à ampla defesa em razão do longo período para persecução ressarcitória; e prescrição da pretensão punitiva.
A Secretaria de Recursos e o Ministério Público junto ao TCU manifestaram-se, em uníssono, pelo conhecimento do recurso de reconsideração e, no mérito, pela negativa de provimento.
Feito esse resumo, decido.
Ratifico despacho prévio de admissibilidade do recurso de reconsideração (peça 65) , satisfeitos os requisitos estabelecidos nos artigos 32, inciso I, e 33, da Lei 8.443/1992.
Afasto a arguição de violação à ampla defesa e ao contraditório em razão de eventual atraso na instauração da TCE, fato que, ensejaria, no máximo, a responsabilização do gestor do órgão concedente, não o arquivamento da tomada de contas especial. 
Não há de ser falar em prejuízo ao exercício do contraditório e da ampla defesa, porquanto a última liberação dos recursos ocorreu em 8/12/2004, ao passo que Pedro Lopes Aragão foi notificado, em agosto de 2014, pelo então Ministério do Desenvolvimento Social para apresentar os documentos comprobatórios da regular aplicação dos recursos repassados (peças 5 e 6) , antes mesmo do vencimento do prazo de prestação de contas, em fevereiro de 2005. Portanto, a primeira notificação da autoridade administrativa ocorreu há menos dez anos do fato gerador das irregularidades, o que não autoriza o arquivamento dos autos, nos termos do artigo 6, inciso II, da Instrução Normativa-TCU 71/2012.
Perante esta Corte de Contas, o responsável foi regulamente citado, tendo-lhe sido facultada oportunidade para contrapor a imputação de omissão no dever de prestar contas e de não-comprovação do regular emprego dos recursos públicos.
Rejeito, igualmente, a prescrição da pretensão ressarcitória e da pretensão punitiva, fundada no prazo quinquenal.
Ainda que prescrição ressarcitória relacionada a processos de controle externo tenha sido avaliada nos autos do RE 636.886/AL (tema 899 da repercussão geral) , até o momento, a manifestação da Suprema Corte diz respeito apenas à prescrição da execução dos títulos executivos expedidos pelo TCU.
Sendo assim, em homenagem ao princípio do Colegiado, aplico ao presente caso a jurisprudência pacífica desta Corte sobre a imprescritibilidade do dano ao Erário (Súmula TCU 282) , bem como sobre a aplicabilidade do prazo decenal para a contagem da prescrição da pretensão punitiva (Acórdão 1441/2016-TCU-Plenário, por mim redigido) .
Especificamente em relação à pretensão punitiva, a extinção da punibilidade já foi declarada pelo acórdão recorrido, com base na aplicação do Acórdão 1441/2016-TCU-Plenário, tenho sido afastada aplicação de multa ao responsável.
Também não merece guarida alegação de iliquidez das contas e arquivamento do feito, pois não se verificou caso fortuito ou força maior impeditivos ao adimplemento do mister constitucional. 
No mérito, o recorrente não trouxe aos autos provas do regular emprego dos recursos públicos transferidos pelo Fundo Nacional de Assistência Social (FNAS) ao Município de Anajatuba/MA, durante o exercício de 2004, destinados à execução dos Serviços de Programa de Atenção Integral à Família (PAIF) .
Ante o exposto, nego provimento ao recurso e voto por que o Tribunal acolha a minuta de acórdão que ora submeto à apreciação do colegiado.
TCU, Sala das Sessões, em 24 de maio de 2022.
WALTON ALENCAR RODRIGUES 
Relator